最高法院刑事判決　　　　　　　　　　　　　　　九十三年度台上字第六六五○號
　　上　訴　人　甲○○
　　選任辯護人　張績寶律師
　　　　　　　　王炳輝律師
右上訴人因違反貪污治罪條例案件，不服臺灣高等法院臺中分院中華民國九十三年七
月二十八日第二審更審判決（九十三年度重上更(二)字第一一三號，起訴案號：臺灣南
投地方法院檢察署八十六年度偵字第二○六二號），提起上訴，本院判決如左：
    主  文
原判決關於甲○○部分撤銷，發回臺灣高等法院臺中分院。
    理  由
本件原判決認定沈吉田（業經更(一)審判處有期徒刑九年，禠奪公權五年確定）自民國
七十九年三月一日起擔任南投縣水里鄉鄉長，負責綜理鄉政；同案被告卓維緝（已死
亡，經上訴審判決公訴不受理確定）則在該段期間擔任南投縣水里鄉公所（下稱水里
鄉公所）秘書，承鄉長之命綜理秘書室業務，及襄贊鄉長處理該鄉公所重要業務，均
係依據法令從事公務之人員。該鄉公所於七十九年間對該鄉都市計劃進行通盤檢討時
，以公共造產開闢財源為由，擬將該鄉○號道路與一號道路接口處之南光段一○二八
之一地號（原屬林文章所有，地目農）與同段一○三一之二地號（屬公有之農地）土
地劃為加油站用地，八十年三月間經該鄉都市計畫委員會審查通過，八十年十月經南
投縣政府都市計畫委員會審查通過，八十一年五月經臺灣省政府都市計畫委員會審議
通過，並於八十二年初變更都市計畫第二次通盤檢討修正通過，由南投縣政府於八十
二年五月十三日公告實施。沈吉田因職務上關係知悉上述土地將由農業用地變更為加
油站用地，見有利可圖，即積極推行公共造產興建加油站，並於八十一年十一月二十
二日，私下透過其兄沈吉村擔任介紹人，介紹廖德松（即上訴人甲○○之父）以每坪
新臺幣（下同）十一萬八千元之價格，向南光段第一○二八之一地號土地所有人林文
章價購該土地內約一百八十坪之加油站預定地；另於八十一年十一月間（該變更都市
計畫案尚未公告實施前），指示當時擔任辦理公共造產業務之民政課課員張尚陸（經
第一審諭知無罪，檢察官上訴經更(一)審及本院駁回確定）擬具「申請八十二年度公共
造產補助款興辦加油站事業計畫書」一份，檢同位置圖、地籍圖等，簽擬申請補助以
每平方公尺四萬五千元之價格，向該第一○二八之一地號土地所有人林文章價購上開
土地，辦理加油站公共造產事業之提案，經卓維緝簽請沈吉田核可後，送交水里鄉民
代表大會（下稱水里鄉代會）第十三屆第五次會議審議，該鄉代會以投資金額高達四
千五百萬元，須申請貸款支付利息，且其中部分用地係私人所有，以每平方公尺四萬
五千元價購，顯較市區建地為高，自辦所費不貲，故而不同意價購私有土地，以及自
行經營，乃議決修正通過「同意以官商合營方式辦理」，並於八十一年十一月三十日
將會議結果函覆鄉公所。又依臺灣省各鄉鎮縣轄市代表會組織規程第二十九條、臺灣
省公共造產實施要點第十六條、臺灣省公共造產委託經營與合作開發經營作業注意事
項第二條、第三條規定，地方政府辦理公共造產事業可自營或與其他機關團體或民間
合作經營，惟均應事先擬定事業計劃（包括財務計劃及經營方式）、合約草案及編列
事業預算，經各該民意機關同意，並報請上級政府（縣市政府應陳報省政府，鄉鎮市
公所則需報經該管縣政府）核准後方可辦理。本件公共造產加油站之興建，既經鄉代
會決議，以「官商合營之方式」經營，鄉公所即應遵照上開規定，將其合營之對象、
財務計畫、經營方式等事項，送請水里鄉代會同意通過後，再報請南投縣政府核准，
始可辦理。詎沈吉田見價購上開一○二八之一地號私有土地興建加油站之計畫已胎死
腹中，為續行推動興建加油站計畫，乃於八十二年一月二十九日指示張尚陸，擬具函
稿，通知該一○二八之一地號土地之登記所有權人林文章，於八十二年二月五日，至
水里鄉公所參加合營加油站協調會，經林某表明已將上開土地售賣予廖德松，不願與
水里鄉公所協調，該協調會之主席沈吉田，乃逕與上開土地之買受人廖德松之子廖繼
訓等人協調，作成結論：「一、成立有限公司經營，股權分配鄉公所占百分之五十一
，業主占百分之四十九。二、土地依價值計算，水里鄉公所提供二三五坪土地與業主
提供一八○坪土地供作加油站用地，並俟公司完成法人登記後，土地過戶到公司名下
。三、資金依股權比例各自籌足。四、設計規劃營運事務均以公司名義獨立經營，由
水里鄉公所監督輔導。五、有關加油站設立許可申請、公司登記、土地過戶等事宜全
權委託黃廣明代書接辦。六、日後發展如有擴充需要，對於土地取得方面，鄉公所願
予配合」。並由張尚陸將該協調會議紀錄函送水里鄉代會備查，惟鄉代會於八十二年
二月十二日函覆要求鄉公所依照臺灣省各鄉鎮縣轄市民代表會組織規程第二十九條規
定，先將營運計劃書送該會審議再予執行。沈吉田復於八十二年三月十五日以鄉公所
名義與八十二年一月九日甫完成設立登記之明潭企業有限公司（下稱明潭公司）負責
人甲○○訂立「南投縣水里鄉公所公共造產｜加油站合作經營合約」，約定共同合作
籌設經營玉山加油站股份有限公司（下稱玉山加油站公司），資本額為二千二百萬元
，水里鄉公所出資百分之五十一，明潭公司出資百分之四十九，由水里鄉公所提供公
有之一○三一之二地號土地，明潭公司提供一○二八之一地號土地內之五九六平方公
尺，共同經營加油站。雙方簽訂立合約後，沈吉田又囑張尚陸擬具「南投縣水里鄉公
所興辦公共造產加油站事業計畫」乙份，連同上開合約書等，經卓維緝簽請沈吉田核
可後，向水里鄉代會第十三屆第六次會議提請審議，然該代表會審查：「留於下次會
議再議」；另指示張尚陸於八十二年六月十七日發文予南投縣政府，以申請八十三年
度公共造產補助款及同意上開公共造產以協議方式行之，經南投縣政府於八十二年六
月三十日函覆：「本件公共造產既經鄉代會審議通過官商合營方式辦理，縣政府原則
同意辦理，惟請將合作契約稿送府核辦」，該公所遂於同年七月十日將其與明潭公司
簽訂之加油站合作經營合約書送請南投縣政府核辦，經南投縣政府於八十二年七月二
十三日函覆略稱：合作契約內容稍嫌簡漏，且合約書草案未依規定先送鄉代會同意，
合約書雖經雙方當事人及保證人蓋章，但仍無效，而予批駁。此時水里鄉公所與明潭
公司間之合作經營加油站事業，即應暫停，俟該鄉代會審核通過後方得繼續進行。詎
上訴人、沈吉田、卓維緝、何言（未經起訴）等人竟對南投縣政府上開批駁公文、臺
灣省各鄉鎮縣轄市代表會組織規程、臺灣省公共造產實施要點、臺灣省公共造產委託
經營與合作開發經營作業注意事項等關於與民間合辦公共造產之規定及令函，置若罔
聞，明知該公共造產加油站計畫必須暫停，竟基於圖利明潭公司之犯意聯絡，為使明
潭公司改以「私營型態」單獨取得加油站之設立許可及建造執照，乃由沈吉田指示該
公所不知情之不詳姓名成年承辦人，先後於八十三年五月十八日、八十三年六月二十
八日配合不知情之明潭公司股東劉明照、南投地政事務所測量工陳世芳，代理明潭公
司申請辦理上開一○二八之一地號土地分割之時，一併申辦上開一○三一之二地號土
地之分割事宜，並於土地複丈圖及面積計算表上蓋用鄉公所印章，出具上開土地使用
分區證明，俾便辦理加油站用地分割手續，分割後加油站用地即為分割後之一○二八
之一地號（分割後面積為五三七平方公尺）及一○三一之二地號土地（分割後面積為
五七八平方公尺）。又因明潭公司向經濟部申請核准設立加油站，須經土地所有人同
意，沈吉田又於八十四年一月二十三日，令民政課課員許慶隆擬具簽請南投縣政府核
發該一○二八之一、一○三一之二地號土地之都市計畫使用分區為加油站用地之證明
，以及證明該加油站用地僅有上述二筆土地之公文（八十四年一月二十三日八十四里
鄉民字第八六二號），並由沈吉田判行發文，嗣南投縣政府以八十四年一月二十八日
（八四）投府建都字第一八九一二號函覆稱：都市計畫分區證明書均已授權各鄉鎮公
所核發云云，沈吉田乃指示不知情之建設課員林國泰，於八十四年二月二十三日擬稿
函請民政課核發分割後之一○二八之一、一○三一之二地號土地為加油站用地之土地
使用分區證明；復於八十四年三月十日指示不知情之不詳姓名成年承辦人，出具該一
○二八之一地號土地之使用權同意書（同意作為設置民營加油站使用）及同段一○二
六、一○三○、一○六一之一、一○三一之六等地號土地之土地使用權同意書（同意
作為加油站車輛通行使用），郵寄交予明潭公司，再由明潭公司持上開公有土地使用
同意書及土地使用分區證明書，向經濟部能源委員會辦理明潭加油站之設立許可，並
於八十四年五月十六日核准設立；於八十四年七月十二日另出具該一○三一之二地號
土地之土地使用權同意書交予明潭公司股東何言，再持之向南投縣政府建設局申請明
潭加油站之建造執照，於八十四年九月四日獲准核發建造執照。而本件公共造產議案
，於八十四年四月間，經向鄉代會第十四屆第二次定期大會提案：「審議本鄉公共造
產加油站新設實施方案：以官商合營方式辦理、或將土地賣斷、或將土地出租三種辦
法中，議決最有利於本鄉之方式以憑辦理」，惟該鄉代會仍未將之列入議程，嗣再於
同年九月提請代表會第十四屆第四次臨時大會，雖經列入議程但仍未審議，詎明潭公
司竟於同年八月二十六日破土興建並向鄉公所報備，沈吉田、卓維緝等人竟無視此占
用鄉有土地之事實，未採任何法律行動，迄同年十一月鄉代會第十四屆第三次定期大
會再次提案，鄉代會乃決議：「撤銷本鄉公共造產加油站以官商合營方式」，至此官
商合營方案即應完全終止，然明潭公司於八十五年六月十二日已取得建築物使用執照
，同年六月二十九日又獲得經濟部能源委員會核發經營許可執照，乃以私營型態營業
至今，以明潭公司申報營利事業所得稅之營利所得計算，迄九十一年十二月三十一日
，上訴人與沈吉田等人依上開方式共計圖利明潭公司營業所得一千二百八十一萬九千
二百八十八元等情。因將第一審科刑判決關於上訴人部分撤銷，改判論處上訴人與依
據法令從事公務之人員共同對於主管之事務，直接圖利罪刑（處有期徒刑八年，褫奪
公權四年），固非無見。
惟查：（一）有罪判決書所記載之犯罪事實，為論罪科刑適用法律之基礎，故凡於適
用法律有關之重要事項，必須詳加認定，明確記載，然後於理由內敘明犯罪事實所憑
之證據及認定之理由，始足為適用法律之依據。若事實未有此記載，而理由加以說明
，為理由失其依據。如事實有此記載，理由未予說明，則為理由不備，按諸刑事訴訟
法第三百七十九條第十四款規定，其判決當然為違背法令。又上訴人行為時貪污治罪
條例（即八十五年十月二十三日修正公布前之該條例，下稱修正前貪污治罪條例）第
六條第一項第四款之公務員對主管或監督事務直、間接圖利罪，係以依法令從事公務
之人員，對於主管或監督之事務，直接或間接圖利為構成要件。嗣該條例先後於八十
五年十月二十三日、九十年十一月七日、九十二年二月六日修正公布，依裁判時法（
下稱修正後貪污治罪條例），公務員對於主管或監督事務直、間接圖利罪，已經修正
以依法令從事公務之人員，對於主管或監督之事務，明知違背法令，直接或間接圖自
己或其他私人不法利益，因而獲得利益，為構成要件。二者犯罪構成要件顯非完全相
同，不可不辨。則上訴人對於主管事務直接圖利之前開行為，自應先審酌是否符合修
正後貪污治罪條例第六條第一項第四款直接圖利罪之構成要件，若其行為已不該當於
修正後該條例六條第一項第四款之犯罪構成要件，即屬刑事訴訟法第三百零二條第四
款規定之犯罪後法律已廢止其刑罰，依法應為免訴之諭知，而不發生裁判前法律有利
或不利於行為人之問題。若其行為與修正前、後之貪污治罪條例公務員直接圖利罪之
犯罪構成要件，俱屬該當，始得依刑法第二條第一項規定，比較新舊法之適用。原判
決事實欄，就上訴人究係明知違背何項法令，而使明潭公司取得營業所得一千二百八
十一萬九千二百八十八元之利益，以及該利益是否屬不法利益，俱未認定，已不足為
適用法律之依據，於理由內，未說明上訴人之行為，是否與修正前、後貪污治罪條例
公務員直接圖利罪之犯罪構成要件，均屬該當，即逕依刑度輕重比較新舊法之適用，
亦有理由不備之違法。（二）修正前貪污治罪條例第六條第一項第四、五款之圖利罪
祇須有圖利之行為即為既遂，但以連續、接續或繼續之行為圖利者，應以其最後行為
終了時，為犯罪完成。而連續、接續或繼續犯之行為過程中，遇有刑罰之法律變更時
，其一部行為涉及舊法，一部行為涉及新法者，即應依最後行為時之法律處斷，不發
生比較新舊法問題。原判決認定上訴人自八十五年度起至九十一年十二月三十一日止
，共計圖利明潭公司一千二百八十一萬九千二百八十八元（見原判決第七頁第十六行
至第十八行、第二一頁第十五行至第十九行），如若無訛，則上訴人圖利行為，究竟
至何時終了？原審未予斟酌，即於比較新舊法後，認應依舊法即八十五年十月二十三
日修正前貪污治罪條例第六條第一項第四款之圖利罪論處上訴人罪刑，自嫌速斷。本
院對上訴審判決之發回意旨，即指摘及此，原判決就此仍未審認、說明，致原有之違
法瑕疵，依舊存在。（三）原判決既於理由內說明：「本院（指原審）認因明潭加油
站之設立僅係利用上開公有土地使用權同意書，而得以經營加油站獲利，並非實際占
有使用上開公有土地獲利，故上訴人圖利明潭公司之金額，不宜依公有土地之公告現
值計算之，應以明潭加油站營利事業所得稅申報課稅所得金額作為認定標準。明潭加
油站截至本院前審辯論終結日止仍繼續營業中，而營利事業所得稅係採年度申報，故
本件圖利金額僅客觀上能計算自八十五年度至九十一年度為止之營利事業課稅所得。
則本件依明潭公司營利事業所得稅結算申報書，明潭加油站自八十五年度至九十一年
度止之營利事業課稅所得共計為一千二百八十一萬九千二百八十八元，故甲○○（即
上訴人）與共犯共同圖利明潭公司之金額即為一千二百八十一萬九千二百八十八元」
，則原審既於九十三年七月二十八日宣示判決，當時明潭加油站是否仍在營業中？是
否仍繼續獲取營業利益？原判決未予審認、調查、說明，自屬於法有違。（四）本院
六十二年七月二十四日，六十二年第一次刑事庭庭推會議決議四「無公務員身分之人
與公務員共犯貪污案件，依戡亂時期貪污治罪條例第九條（舊法）應適用刑法處斷時
，應將適用同條例第三條之情形在判決理由內先予說明，結論則引用刑法第三十一條
」，乃意指無公務員身分之人與公務員共犯貪污案件，依五十二年七月十五日公布施
行之戡亂時期貪污治罪條例第九條（六十二年八月十七日修正公布為同條例第十二條
）規定（即犯罪情節輕微，而其所得或所圖得財物在三千元以下者），應適用較輕處
罰之刑法處斷時，其論結欄應引用刑法第三十一條，非謂無公務員身分與公務員共犯
貪污罪，結論均應引用刑法第三十一條，原判決理由說明：「無公務員身分之人與公
務員共犯貪污案件，結論要引用刑法第三十一條第一項（參見最高法院六十二年七月
二十四日、六十二年度第一次刑事庭會議決議(四)），原判決於據上論斷欄內漏未引用
刑法第三十一條第一項，顯有適用法則不當之違誤」，自屬誤會，而有適用法則不當
之違法。（五）採為判決基礎之證據資料，必須經過調查程序，以顯出於審判庭者，
始與直接審理主義相符，否則其所踐行之訴訟程序，即有違背法令。又卷宗內之筆錄
及其他文書可為證據者，審判長應向當事人、代理人、辯護人或輔佐人宣讀或告以要
旨，為刑事訴訟法第一百六十五條第一項所明定，此項規定，依同法第三百六十四條
規定，並為第二審之審判所準用。依原判決理由說明，係採納證人劉明照、陳世芳、
王盈凱、許慶隆、林國泰、陳慧瑛、陳宗恩、蕭淑美、何言、林振昌、蕭源雄、上訴
審共同被告沈吉田等人之供述，作為判決證據資料之一部分，惟依原審審判筆錄之記
載，原審審判長於審判期日，僅詢問上訴人對前開證人及共同被告之供述，有何意見
，並未踐行提示、宣讀或告以要旨之證據調查程序，則其採納上開證人及共同被告之
供述，作為判決之基礎，所踐行之訴訟程序自屬於法有違。以上，或係上訴人之上訴
意旨執以指摘，或為本院得依職權調查之事項，應認原判決關於上訴人部分，仍有撤
銷發回更審之原因。
據上論結，應依刑事訴訟法第三百九十七條、第四百零一條，判決如主文。
中　　　華　　　民　　　國　　九十三　　年　　 十二 　　月　　 十七 　　日
                              最高法院刑事第一庭
                                  審判長法官  施  文  仁
                                        法官  林  永  茂
                                        法官  蕭  仰  歸
                                        法官  賴  忠  星
                                        法官  張  祺  祥
      右正本證明與原本無異
                                              書  記  官
中　　　華　　　民　　　國　　九十三　　年　　 十二 　　月　　二十三　　日
                                                                        Ｋ
